【裁判字號】    94,上訴,2866
【裁判日期】    950308
【裁判案由】    偽造文書
【裁判全文】
臺灣高等法院刑事判決                94年度上訴字第2866號
  上  訴  人
  即  被  告  丙○○
  選任辯護人  潘宏坤律師
上列上訴人因偽造文書案件，不服臺灣臺北地方法院93年度訴字
第154號，中華民國94年7月29日第一審判決（起訴案號：臺灣臺
北地方法院檢察署92年度偵續二字第8號），提起上訴，本院判
決如下：
    主  文
原判決撤銷。
丙○○無罪。
    理  由
一、公訴意旨以：被告丙○○與告訴人甲○○原係夫妻，二人雖
    於85年5月22日簽署離婚協議書欲協議離婚，協議書內容記
    載男方當事人為丙○○，女方當事人為甲○○，並約定離婚
    附帶條件為：「所屬女方不動產歸於女方所有... 男方所有
    不動產如下一樂業街48號2樓房屋1棟二基隆路2段231號3樓
    房屋1棟三女方退出榮陽堂股份歸男方所有四女方坤維實業
    公司歸男方所有」，嗣因丙○○拒絕協同辦理離婚登記，致
    該協議離婚未能生效，詎被告明知前開兩願離婚協議未生效
    力，所附財產歸屬分配契約亦應不生效力，竟出於偽造文書
    之概括犯意，於不詳時地委託不知情之乙○○向不詳之刻印
    行偽刻「梁秀菊」（甲○○之姐）印章1顆後，於85年8月間
    未經甲○○、梁秀菊同意，委託不知情之乙○○，盜用甲○○印章及前開偽刻之梁秀菊印章，蓋用於坤維實業有限公司
    （下稱坤維公司）股東同意書上，而偽造甲○○、梁秀菊同
    意將坤維公司出資移轉之同意書（甲○○出資之225萬元轉
    由丙○○、林潘月娥、徐崇治、黃美霞承受，梁秀菊之出資
    25萬元則轉由林富章承受），同時變更公司章程，改推被告
    為董事後，持前開偽造同意書向臺北市政府建設局申請公司
    變更登記，使承辦之人員誤信而將該不實之股份移轉事項登
    載於坤維公司登記卷宗內，足以生損害於甲○○、梁秀菊及
    臺北市政府建設局對於公司登記事項管理之正確性。被告復
    承前開偽造文書之概括犯意，於87年12月間，連續未經甲○○之同意，盜用甲○○印章於榮陽堂股份有限公司（下稱榮
    陽堂公司）股東同意書上，偽造甲○○同意將其持有榮陽堂
    公司之股份1000股轉讓予丙○○之同意書，嗣即持該同意書
    ，向臺北市政府建設局申辦公司變更登記，使臺北市政府人
    員將該不實之股東變更事項記載於榮陽堂公司登記卷宗內，
    足以生損害於甲○○及臺北市政府建設局對於公司登記事項
    管理之正確性。被告復承前開概括犯意，於87年間某日，未
    經甲○○同意，逕自以甲○○為申報納稅人義務人，自己則
    列為配偶，偽造甲○○86年度之綜合所得稅申報書後，持交
    臺北市國稅局核定，致臺北市國稅局核定後通知甲○○補繳
    稅款14443元，足以生損害於甲○○及臺北市國稅局對於稅
    務管理之正確性。因認被告涉犯刑法第216條、第210條之行
    使偽造私文書罪嫌，及同法第214條之使公務員登載不實罪
    嫌。
二、本件公訴人認被告涉犯上揭犯行，係以告訴人甲○○、梁秀
    菊之指訴、坤維公司及榮陽堂公司之變更登記文件、離婚協
    議書、86年度綜合所得稅核定通知書及繳款書等件，資為論
    據。訊據被告否認其事，於原審辯稱：伊與甲○○於85年5
    月份在奧地利維也納簽署離婚協議書，協議書約定女方坤維
    公司歸男方所有，其認為女方包括梁秀菊。甲○○於85年7
    月間從奧地利回臺，回臺前甲○○跟伊說要退出坤維公司及
    榮陽堂公司，甲○○回臺後又將坤維公司負責人的印章拿走
    ，坤維公司沒有負責人印章無法營運，伊才委託乙○○辦理
    坤維公司及榮陽堂公司變更登記，是依據甲○○的意思辦理
    等語。嗣於本院則另否認有直接委託乙○○辦理上開變更登
    記事項等情。
三、按犯罪事實應依證據認定之，無證據不得認定犯罪事實；不
    能證明被告犯罪者，應諭知無罪之判決，刑事訴訟法第154
    條第2項及第301條第1項前段分別定有明文。次按認定不利
    於被告之事實須依積極證據，苟積極證據不足為不利於被告
    事實之認定時，即應為有利於被告之認定（最高法院30年臺
    上字第816號判例意旨參照）。又認定犯罪事實所憑之證據
    ，無論直接或間接證據，其為訴訟上之證明，須於通常一般
    之人均不致有所懷疑，而得確信其為真實之程度者，始得據
    為有罪之認定，倘其證明尚未達到此一程度，而有合理之懷
    疑存在，致無從為有罪之確信時，即應為無罪之判決（最高
    法院76年度臺上字第4986號判例意旨參照）。
四、查坤維公司於85年8月間將甲○○所登記出資額225萬元轉由
    丙○○、林潘月娥、徐崇治、黃美霞承受。梁秀菊登記之出
    資額25萬元則轉由林富章承受，並變更章程，改推被告為董
    事。又榮陽堂公司於87年12月間將甲○○持有之1000股轉讓
    與被告，以上均辦理變更登記，業經本院向臺北市政府調閱
    坤維公司及榮陽堂公司案卷審認無誤（有關資料影印在卷）
    ，並為被告所是認。又被告亦承認於87年間，以甲○○為納
    稅義務人，自己則列為配偶，而填寫86年度之綜合所得稅申
    報書持以申報，此並有該綜合所得稅申報書在卷可查，因此
    ，以上堪認為真實。合先說明。
五、查被告與甲○○雖未持該「離婚協議書」辦理離婚登記，惟
    此乃不符合我國民法第1050條「離婚之要式性」規定而未生
    「離婚效力」之問題；至刑法認定被告是否有偽造文書行為
    ，除存在「客觀行為」外，尚應探求有無偽造文書之「主觀
    犯意」，是本案此部分所應審究者乃被告有無偽造私文書之
    主觀上犯意。經查：
  (一)乙○○於偵查、原審均陳稱係受被告委託辦理坤維公司及榮
    陽堂公司之上開變更登記，被告於偵查及原審亦供承係其委
    託乙○○辦理，雖乙○○於本院審理中稱係公司的「王小姐
    」交待其前往辦理，並非被告直接對其交辦。然查縱係所謂
    公司「王小姐」交待其辦理，衡之被告與乙○○於偵查及原
    審之陳述，顯然亦係出於被告之委託，被告於本院否認委託
    辦理上開股權變更登記云云，顯係臨訟防禦之詞，核與事實
    不符，不足採信。
  (二)被告丙○○與告訴人甲○○因感情不睦，兩人於85年5月22
    日簽署「離婚協議書」，該協議書內容記載男方當事人為丙○○，女方當事人為甲○○，並約定離婚附帶條件為：「所
    屬女方不動產歸於女方所有... 男方所有不動產如下... 女
    方退出榮陽堂股份歸男方所有，女方坤維實業公司歸男方所
    有」，惟未辦理離婚登記之事實，業據被告供明在卷，且經
    證人甲○○證述明確（見原審93年12月14日審判筆錄），並
    有離婚協議書影本在卷可稽，復經證人乙○○於偵查、原審
    及本院審理時就其85年5月下旬某日，在其臺北市○○街辦
    公室有接獲上開「離婚協議書」之傳真乙節結證在卷（見92
    年度偵續二字第8號卷第115頁反面），並有該「離婚協議書
    」影本1紙在卷可憑（見88年度他字第2726號卷第5頁），參
    以該「離婚協議書」內容，足見告訴人甲○○已與被告達成
    合意欲退出坤維公司及榮陽堂公司甚明。又參以告訴人甲○○於原審法院審理時結證稱：離婚協議書上寫女方退出榮陽
    堂，女方坤維公司也是歸男方所有，女方就是只代表伊自己
    ，伊當時的心情是什麼都不要，是要求離婚，以這個作為讓
    步的條件；伊於85年7月間有從坤維公司提領一筆八十幾萬
    元，因為伊不想要坤維公司所以把錢提掉，領錢時伊去跟公
    司小姐說伊是負責人要拿印章，錢領走後沒有把印鑑章放回
    公司，伊當時是要把公司放掉等語（見原審法院94年12月14
    日審判筆錄）。及證人宋秋英於原審法院審理時結證稱：其
    係坤維及榮陽堂公司之業務，85年甲○○回來公司說要拿回
    他的印章，就自己從伊抽屜將她的印章拿走，她當時有說要
    退出坤維公司，並說你們自己去找會計師辦理等語（見原審
    94年5月24日審判筆錄）。另查乙○○於偵查中證稱85年間
    被告與甲○○婚姻起衝突，甲○○有表示要退股（見88年度
    偵字第19275號卷第35頁背面），另稱「坤維公司是被告與
    甲○○成立的，坤維公司一成立，與榮陽堂公司的帳都是由
    我負責外帳，有收到甲○○傳真的離婚協議書等語（見偵續
    二字第8號卷第115頁背面）。另查甲○○於本件告訴雖否認
    退出坤維公司，惟除上開離婚協議書外，其於86年3月間致
    函被告，除表示辦完離婚手續小孩歸其監護，會給被告房屋
    所有權狀外，並稱「坤維公司你也拿去了... 」等語，顯然
    是時其對坤維公司股份之變動，並不以為意（見86年度偵字
    第19275號卷第65頁）。益徵告訴人甲○○於85年間確實有
    明確表示自己要退出坤維公司及榮陽堂公司。則被告依其與
    告訴人甲○○之合意，辦理坤維公司及榮陽堂公司關於告訴
    人甲○○出資轉讓事宜，主觀上係認經告訴人甲○○之授權
    而為之，難認無偽造私文書及使公務員登載不實公文書之故
    意，已難遽以偽造文書罪及使公務員登載不實公文書罪相繩
    。
  (三)觀諸坤維公司登記卷宗所附資料，坤維公司於85年8月8日提
    出同年月7日「坤維實業有限公司股東同意書」1紙及同年月
    8日登載「遺失本人原登記於公司坤維實業有限公司股東印
    鑑乙枚聲明作廢梁秀菊啟」之自立早報1份等文件，向臺北
    市政府建設局申請變更登記，同時變更公司章程，改推丙○○為董事，該同年月7日「坤維實業有限公司股東同意書」
    記載梁秀菊等股東同意將梁秀菊在坤維公司之出資額25萬元
    轉讓予林富章及同意甲○○之出資額轉讓予丙○○、林潘月
    娥、徐崇治及黃美霞等內容，並蓋有告訴人梁秀菊等股東之
    印文，臺北市政府建設局於同年月14日認經查符合規定，予
    以照准後將該變更登記事項登載於職務上所掌管之坤維公司
    變更登記事項卡等情，有坤維公司80年9月7日公司章程、85
    年8月7日「坤維實業有限公司股東同意書」、上開自立早報
    及臺北市建設局85年8月10日建一字第85326369號函各1份附
    於坤維公司登記卷宗可稽。而以肉眼詳加比對，上開股東同
    意書上「梁秀菊」之印文確實與坤維公司於80年9月7日申請
    設立登記時所檢附之公司章程上股東「梁秀菊」之印文不同
    ，足見上開股東同意書上「梁秀菊」之印文，並非坤維公司
    於80年9月7日申請設立登記時股東「梁秀菊」所使用之印章
    。惟被告對此陳稱，坤維公司係伊與甲○○由榮陽堂公司轉
    投資成立，其餘股東均為人頭，梁秀菊並未出資，伊認協議
    書上之乙方包括登記為梁秀菊股權部分等語。被告所稱坤維
    公司係以榮陽堂公司資金設立一節，已據其提出於80年9月3
    日自榮陽堂公司彰化銀行帳戶提出500萬元之提款單及坤維
    公司所開戶收入傳票等為證（原審卷第59-1、60頁）。查梁
    秀菊雖陳稱其有出資25萬元，並提出銀行存摺表示匯款與甲○○，而為出資等情。甲○○亦稱梁秀菊有出資25萬元，坤
    維公司並非榮陽堂公司出資等語（偵續第381號卷第58頁背
    面），然並無直接證據足以證明梁秀菊確有出資25萬元，告
    訴代理人亦有如此陳述（92年度偵續二字第8號卷第71頁背
    面），已難認梁秀菊確有出資，亦見被告所辯亦非無據。至
    甲○○另具狀提出彰化銀行存摺影本，以證明其提領現金，
    以現金予榮陽堂公司一節，亦不足據以為不利於被告之認定
    。查關於梁秀菊在坤維公司登記之出資額之處分問題，雖告
    訴人甲○○於原審審理時結證稱：離婚協議書上寫的「女方
    」係指伊自己，伊不能代表姊姊梁秀菊作決定等語（見原審
    93 年12月14日審判筆錄）；另告訴人梁秀菊於原審審理時
    亦結證稱：其應甲○○之邀出資25萬元擔任坤維公司股東，
    其要求保管自己的印鑑章；被告從來沒有跟伊聯絡過要依照
    被告與甲○○的離婚協議書將伊在坤維公司之股權移轉給別
    人，而且離婚協議書的「女方」不可能包括伊在內，不可能
    夫妻離婚把親戚朋友的財產都給別人，伊也沒有授權妹妹甲○○處理伊坤維公司股權的事情，如果要處理坤維公司股權
    ，至少要先徵詢伊的意見，由伊以書面同意，否則伊保管印
    鑑章就沒有意義等語（見原審93年12月14日審判筆錄），而
    為不利於被告之指訴，然查告訴人之告訴，係以使被告受刑
    事訴追為目的，故難免有誇大不實，其陳述是否真實，仍應
    有相當證據資以佐證，依告訴人甲○○及梁秀菊上開所指，
    雖亦足認被告委託乙○○辦理上述坤維公司變更登記事宜之
    前，並未先徵得告訴人梁秀菊之同意或授權，然本件坤維公
    司既係由被告與甲○○自榮陽堂公司資金而設立，被告主觀
    上認公司係其家族公司，為其與甲○○所有，則其依上開離
    婚協議書內容，以女方坤維公司歸男方所有，而認女方即包
    括甲○○及梁秀菊之登記出資額，而將之全部移轉處分，尚
    難認其主觀係有明知不得處分梁秀菊所有之股分，而基於偽
    造私文書並行使，使公務員登載不實之犯意，肆意將登記為
    梁秀菊之股權移轉。是尚難依告訴人甲○○、梁秀菊之指訴
    ，遽為不利於被告之認定，而認其所為已該當於刑法偽造文
    書之罪責。
  (四)被告與告訴人甲○○原係夫妻，二人於91年8月2日經法院判
    決准予離婚確定，告訴人甲○○於原審證稱伊與被告私人的
    所得稅都是夫妻合併申報，伊從來沒有報過稅，都是交由會
    計師申報，83年至85年度的綜合所得稅，伊是授權給被告處
    理，因為伊在國外，就都由被告處理，伊就86年度的綜合所
    得稅提出告訴，是因為86年以前都不用補稅，但86年金額太
    大，被告以伊名義報稅，伊要補稅，伊認為補稅的人應該是
    被告等語（見原審法院94年12月14日審判筆錄）。而被告與
    告訴人甲○○婚姻關係仍存續時，83年度至86年度之綜合所
    得稅均列甲○○為納稅義務人、被告為配偶，此有其等83年
    度至86 年度之綜合所得稅結算申報書影本各1份存卷可憑（
    見90年度偵續一字第116號卷第64頁至第92頁），足見被告
    申報86年度綜合所得稅時，係依告訴人甲○○以往之授權列
    甲○○為納稅義務人而申報，被告主觀上亦認係經告訴人甲○○之授權而為之，自無冒用甲○○名義而偽造私文書及使
    公務員登載不實公文書之故意可言，尚難因86年度申報綜合
    所得稅之後，告訴人甲○○需補繳稅款，即反推被告於申報
    所得稅前未特別徵求告訴人甲○○之同意或授權，即認被告
    有偽造及行使私文書罪，並使公務員登載不實公文書之犯意
    ，並以上開罪名相繩。
  (五)此外，復查無其他積極證據足資證明被告有公訴人所指之行
    使偽造私文書、使公務員登載不實公文書犯行。揆之前開判
    例意旨，被告之犯罪應屬不能證明。
六、原審就被告移轉甲○○股權及申報86年度綜合所得稅部分，
    認被告犯罪不能證明，固非無見。惟認被告就轉移梁秀菊股
    權部分，已成立犯罪，而予以論罪科刑，自有未合。被告上
    訴，否認犯罪，指摘原判決不當，即為有理由，自應由本院
    將原判決撤銷，對被告為無罪之諭知。
據上論斷，應依刑事訴訟法第369條第1項前段、第364條、第301
條第1項，判決如主文。
本案經檢察官郭弘佑到庭執行職務。
中    華    民    國    95    年    3     月    8     日
                  刑事第二庭審判長法  官  蔡國在
                                  法  官  王詠寰
                                  法  官  江振義
以上正本證明與原本無異。
檢察官如不服本判決，應於收受送達後十日內向本院提出上訴書
狀，其未敘述上訴之理由者並得於提起上訴後十日內向本院補提
理由書（均須按他造當事人之人數附繕本）。
                                  書記官  洪秋帆
中    華    民    國    95    年    3     月    8     日


司法院資訊處製作；財團法人民間司法改革基金會備份。
